臺灣高等法院民事判決　　　　　　　　　　　　　九十二年度上易字第一二三一號
　　上　訴　人　　甲○○
　　訴訟代理人　　蔡文玉律師
　　複　代理人　　周福珊律師
　　被　上訴人　　乙○○
　　訴訟代理人　　邱思呈
　　被　上訴人　　丁○○
　　　　　　　　　丙○○
右當事人間請求拆屋還地事件，上訴人對於中華民國九十二年九月三十日臺灣板橋地
方法院九十二年度訴字第一六九六號第一審判決提起上訴，經本院於九十三年八月十
七日言詞辯論終結，判決如左：
    主      文
上訴駁回。
第二審訴訟費用由上訴人負擔。
    事      實
甲、上訴人方面：
一、聲明：
  (一)原判決廢棄。
  (二)被上訴人在第一審之訴及假執行之聲請均駁回。
二、陳述：除引用原判決記載外，補稱略以：
  (一)伊兄王振明向林根樹所購台北縣中和市○○○段頂南勢腳小段第四六八三號建物
    （即整編後門牌號碼為台北縣中和市○○路○段一○三號建物；以下稱系爭房屋
    ），係合法興建於伊共有坐落同小段第一○七之五七號土地上（以下稱第一○七
    之五七號土地），而該屋除後方臨被上訴人等共有坐落同小段第一○七之六○號
    土地（以下稱第一○七之六○號土地）內，尚有如原判決所附臺北縣中和地政事
    務所民國九十二年六月十日土地複丈成果圖（以下稱原判決附圖）所示斜線部分
    之空地（以下稱系爭空地）外，其餘左、右側及前方乃面臨道路與巷弄，均無空
    地可供使用。足證林根樹與王振明所簽立買賣契約書（以下稱系爭契約）後附註
    「一樓房外角土地約二坪無價歸乙方（即王振明）使用」，所指「房外角土地」
    ，應為兩棟建物中間第一○七之六○號土地無訛。林根樹既同意王振明無償使用
    第一○七之六○號土地內空地，因面積未經測量，故以目視載「約二坪」，並不
    違乎常情，原判決竟以與上開臺北縣中和地政事務所複丈成果圖實際測量面積不
    符為由，遽然否認王振明與林根樹間有無償使用系爭空地之約定，顯有違誤。
  (二)觀之臺北縣政府建管單位提供系爭房屋右側竣工照片黏貼卡所示，圍有籬笆內之
    三角形系爭空地，係建商當初將該地連同巷子全部圍住後交付予伊，其內原建有
    圍牆與蓋有屋頂，僅事後伊修補改為鐵皮屋頂而已。伊自始均未建造圍牆，此由
    原審卷第一六頁照片所示整片圍牆為同一時期建造者可得證明。而該等圍牆及屋
    頂本屬原建物之一部份，並非伊另外搭蓋之違建，是被上訴人出具之六十八年七
    月二日所拍攝之航照圖，應非該空地之現場。
三、證據：除援用第一審所提證據為證，並聲請訊問證人孫素潔。
乙、被上訴人方面：
一、聲明：上訴駁回。
二、陳述：除引用原判決記載外，補稱略以：
  (一)查系爭契約後附註之「一樓房外角土地約二坪無償歸乙方（即王振明）使用立此
    證林根樹」文字，係記載於林根樹收受房地售價第四期款項後，應為本約以外之
    附加，且書寫之筆跡與系爭契約者似非屬同一人。而「圍牆造價新台幣五千元整
    」之約定字跡，與前開附註筆跡相較，顯非同一人所為，復未如系爭契約於騎縫
    處蓋用雙方印信，是前開附註及圍牆造價之字樣，應非林根樹與王振明簽約當時
    所定，其真實性自有可疑。縱認該等約定為真，且認附註所載「一樓房外角土地
    約二坪」所指之系爭空地及追加圍牆部分位於第一○七之六○號土地內，惟當時
    該一○七之六○號土地包括巷弄及道路均在林根樹所有之同小段第一○七之三○
    號土地內，為何嗣於六十二年二月辦理第一○七之三○號土地分割登記時，卻未
    將該二坪無償用地及圍牆部分，納入分割後為上訴人所有之第一○七之五七號土
    地內，而放任上訴人占用林根樹所有之第一○七之六○號土地？顯與常情相悖。
    再者，縱認渠等間有無償使用系爭土地之約定，然其性質僅為債權之借貸關係，
    而非物權關係，自無對第三人發生拘束之餘地。
  (二)由系爭房屋右側竣工照片黏貼卡所示可知，當時確有依據第一○七之五七號土地
    及第四六八三號建物謄本估算出三‧一坪圍有籬笆的三角形空地，即為林根樹當
    時同意上訴人使用之空地。而系爭房屋中庭竣工照片所示中間位置即防火巷，裡
    面設有化糞池與水溝，由於上訴人於六十四年申請使用執照後即將該處搭建圍牆
    至地界線上，後來拆除圍牆再搭蓋鐵皮屋時，就逾越地界線並將防火巷全部圍住
    ，此逾越之範圍即原判決附圖所示上訴人占用第一○七之六○號之十五平方公尺
    土地。觀之伊提出六十八年七月二日所拍攝之航照圖，系爭空地上尚無建物，足
    證該鐵皮屋係上訴人於該時之後始行搭建。
  (三)又上訴人占用第一○七之六○號土地所搭建之鐵皮屋、圍牆等，並非王振明購自
    林根樹所建之主建物，因此不論伊事前是否知悉，依最高法院六十七年臺上字第
    八○○號及六十二年臺上字第一一一二號判例意旨，均無民法第七百九十六條適
    用之餘地。
三、證據：除援用第一審所提證據外，補提系爭建物竣工照片黏貼卡及房地登記謄本
    資料、六十八年七月二日拍攝之航照圖、臺北縣政府建設局使用執照及建造執照
    為證。
    理      由
一、被上訴人主張：系爭空地為伊等與另一共有人所共有之第一○七之六○號土地之
    一部，原係排水溝，上訴人未經伊等同意，無權占用系爭空地搭建違章建物，該
    排水溝遭上訴人以水泥覆蓋，其下水流發生阻塞，致伊等所有建物廢水無法排出
    ，污水四溢，化糞池亦因而阻塞；又因上訴人在系爭空地上所建違建，使伊等所
    有建物與上訴人之建物完全相連，嚴重影響居家安全，伊等屢洽上訴人解決，均
    未獲置理，而二次聲請中和市公所調解，亦無效果，實已侵害伊等所有權等情，
    爰依民法第七百六十七條、第八百二十一條之規定，求為命上訴人拆除房屋，返
    還土地予共有人全體之判決。
二、上訴人則以：第一○七之六○號土地及相鄰之第一○七之五七號土地，均係分割
    自訴外人林根樹所有之同小段第一○七之三○號土地，林根樹於六十二年七月一
    日即由臺北縣政府請得六二建字第一五七一號建築執照，在第一○七之三○號土
    地上興建集合住宅，訴外人即伊兄王振明於六十二年十月二十二日向林根樹預購
    其中編號Ｄ１棟四層樓房第一層、第二層連同坐落基地應有部分二分之一，並約
    明一樓房外角土地約二坪無償歸王振明使用，並追加圍牆造價五千元；嗣該集合
    辦理建築改良物第一次登記，其中王振明所購買之系爭房屋與其坐落之分割後第
    一○七之五七號土地應有部分二分之一，經王振明指名登記為伊所有。而系爭房
    屋後方之第四六八一號建物（即整編後門牌號碼為台北縣中和市○○路○段九三
    巷六弄二號）與其坐落之分割後第一○七之六○號土地應有部分四分之一）登記
    為訴外人徐楊鳳所有，嗣由被上訴人乙○○於七十三年十月三十一日向徐楊鳳買
    受；第四六八七號建物（即整編後門牌號碼為台北縣中和市○○路○段九三巷六
    弄二之一號）與其坐落之分割後第一○七之六○號土地應有部分四分之一登記為
    訴外人吳陶玲所有，嗣由被上訴人丁○○於七十一年三月三十日向吳陶玲買受；
    第四六七九號建物（即整編後門牌號碼為台北縣中和市○○路○段九三巷六弄二
    之二號）與其坐落之分割後第一○七之六○號土地應有部分四分之一登記為林根
    樹所有，嗣由被上訴人丙○○於六十六年二月一日向林根樹買受。系爭空地既經
    林根樹同意無償歸王振明使用，伊繼受王振明權利，自非無權使用。而被上訴人
    等買受第一○七之六○號土地後自亦應繼受其前手之瑕疵，而有容忍之義務。況
    系爭房屋及屋外圍牆亦均係由林根樹自第一○七之三○號土地興建完成後一併出
    售予王振明，林根樹自有默許王振明使用土地之意，而被上訴人買受第一○七之
    六○號土地時，系爭房屋外圍牆及屋頂（以下稱系爭增建部分）早已存在，依最
    高法院四十八年臺上字第一四五七判例意旨，自應認渠等有默許伊繼續使用系爭
    空地。縱認系爭增建部分有越界建築情事，惟當時林根樹等人均無異議，依民法
    第七百九十六條第一項之規定，自不得請求伊移去或變更系爭房屋。被上訴人嗣
    後買受第一○七之六○號土地，自亦繼受林根樹等人權利之瑕疵，而不得請求伊
    移去或變更系爭房屋等語，資為抗辯。
三、查第一○七之六○號土地及第一○七之五七號土地係於六十四年間自第一○七之
    三○號土地分割而來；而林根樹於六十二年間在第一○七之三○號土地上興建集
    合住宅，王振明於同年十月間預購該集合住宅Ｄ１棟四層樓房第一、二層部分及
    坐落基地（嗣分割後為第一○七之五七號土地應有部分二分之一）。被上訴人乙
    ○○則於七十三年十月間向徐楊鳳買受該住宅之第四六八一號建物及第一○七之
    六○號土地應有部分四分之一；被上訴人丁○○於七十一年三月間向吳陶玲買受
    該集合住宅之第四六八七號建物及第一○七之六○號土地應有部分四分之一；被
    上訴人丙○○於六十六年間向林根樹買受該集合住宅之第四六七九號建物及第一
    ○七之六○號土地應有部分四分之一，是第一○七之六○號土地現登記為被上訴
    人與他人所共有，及系爭空地上所建系爭增建物為上訴人所有等事實，為兩造所
    不爭執，並有建物及土地登記謄本、相片、調解證明書等件附卷為證，並經原法
    院履勘現場，及囑託臺北縣中和地政事務所測量製作如原判決附圖所示之複丈成
    果圖可稽，堪信為真實。
四、上訴人抗辯林根樹同意系爭空地無償歸其兄王振明使用，無非以系爭契約附註約
    定「一樓房外角土地約二坪無價歸乙方使用，立此證林根樹」、「本杜賣土地及
    建物追加圍牆造價新台幣伍仟元正」等語為證。惟：
  (一)系爭房屋為四層樓公寓之一、二層，其第一層連同騎樓面積共四十七點六六平方
    公尺（34.50＋13.16＝47.66，與第二層面積相同），但所坐落應歸四層公寓所
    有人分別共有之基地即第一○七之五七號土地面積則為五十八平方公尺，土地部
    分多出十點三四平方公尺，約合三點一二七九坪，該部分空地位在系爭房屋與系
    爭空地間，原審九十二年度板簡調字第一二九號卷（以下稱原審板簡調卷）第一
    六頁照片所示圍牆及鐵捲門內之系爭增建物所在土地，乃包括系爭空地及上述第
    一○七之五七號土地之空地，為兩造所不爭執（見本院卷四一頁）。該第一○七
    之五七號土地之空地，應屬其上四層公寓所有人分別共有，然依一般預售屋交易
    習慣，多於預售時特別約定該空地歸一樓住戶使用，林根樹既為地主，復為建商
    ，依此交易習慣，而與王振明約定系爭房屋外第一○七之五七號土地面積三點一
    二七九坪之空地，歸王振明使用，非無可能，僅因當時兩側建物均尚在興建中（
    詳後述），未辦理土地分割，故於系爭契約附註「一樓房外角土地約二坪無價歸
    乙方使用」，乃在情理之中，而其約定「追加圍牆」，亦應指此一部分甚明。況
    系爭房屋與被上訴人居住之建物，係林根樹於六十二年間以同一建造執照，辦理
    開工興建，並同時於六十四年九月十七日辦理第一次登記，有建造執照、使用執
    照及建物登記謄本可據（見原審板簡調卷六六頁以下），林根樹建屋出售當無不
    知系爭空地分割後屬應鄰棟建物之基地，而系爭空地位在兩棟建物間，本具防火
    巷之性質，亦無同意王振明築建圍牆無償使用之理，遑論其面積為十五平方公尺
    （見原判決附圖），約合四點五三七五坪，加計第一○七之五七號土地上空地三
    點一二七九坪，約逾系爭契約附註所載「二坪」三倍。足證系爭增建物顯係上訴
    人自行擴大圍牆範圍，及搭設屋頂增建。
  (二)上訴人雖舉證人孫素潔，證稱：「我是在興南路一段做雜貨店生意，甲○○家就
    。‧‧‧甲○○搬來的時候是六十八年間，那時我還在做生意，尚未搬走，王家
    那棟房子是他媽媽跟人家買已經蓋好的房子。‧‧‧（法官提示原審板簡調卷三
    九頁照片）王家房子旁邊的圍牆是他們買來的時候就已經這個樣子，‧‧‧圍牆
    是地主原來蓋房子時候砌起來的，不是甲○○他們蓋的‧‧‧」等語（見本院卷
    六六頁以下）。然依系爭契約記載，王振明於六十四年四月七日即繳清購買房地
    尾款，系爭房屋亦於六十四年九月十七日即登記為上訴人所有，則證人雖稱其「
    在六十七、八、九年間就認識他（按指上訴人）媽媽，‧‧‧我每次要到大市場
    去買菜的時候，就會經過他們家門口」（見本院卷六八頁），已在上訴人取得系
    爭房屋三年之後；且於閱覽兩造均不爭執為系爭房屋竣工照片（見本院卷四四頁
    ）時，證稱「這個照片沒有王家的店面，沒有看過」（見本院卷六八頁），顯然
    對地主林根樹甫完成之系爭房屋毫無認知，所謂「圍牆是地主原來蓋房子時候砌
    起來的」云云，自非可信。綜核上述，依買賣契約之附註，地主林根樹同意王振
    明使用者為第一○七之五七號土地上空地，上訴人抗辯王振明曾獲系爭空地之前
    地主林根樹同意，併同無償使用系爭土地，為無可採。
  (三)又「使用借貸，非如租賃之有民法第四百二十五條之規定，縱令上訴人之前手將
    房屋及空地，概括允許被上訴人等使用，被上訴人等要不得以上訴人之前手，與
    其訂有使用借貸契約，主張對現在之房地所有人即上訴人有使用該房地之權利」
    ，最高法院著有五十九年台上字第二四九○號判例，足供參照。是以即令上訴人
    抗辯林根樹確曾同意王振明無償使用系爭空地等語屬實，惟該使用借貸契約為一
    債權契約，僅在林根樹與王振明間發生效力，上訴人縱繼受王振明之權利，亦不
    得執之拘束非契約當事人之被上訴人，則其抗辯被上訴人買受第一○七之六○號
    土地及其上建物（以下稱第一○七之六號房地）後，亦應繼受前手林根樹之瑕疵
    ，而有容忍其使用系爭空地之義務，尚非有據。
五、上訴人另引最高法院四十八年度台上字第一四五七判例，抗辯被上訴人買受第一
    ○七之六號房地時，明知系爭空地上之建物早已存在，仍然承買，自應認有默許
    伊繼續使用系爭空地之意等語。惟最高法院四十八年度台上字第一四五七號判例
    意旨：「土地與房屋為各別之動產，各得單獨為交易之標的，且房屋性質上不能
    與土地使用權分離而存在，亦即使用房屋必須使用該房屋之地基，故土地及房屋
    同屬一人，而土地及房屋分開同時或先後出賣，其間雖無地上權設定，然除有特
    別情事，可解釋為當事人之真意，限於賣屋而無基地之使用外，均應推斷土地承
    買人默許房屋承買人繼續使用土地。」乃於建物及其坐落之土地同時或先後出賣
    土地、建物予不同之人時，始有其適用。尚與本件上訴人向林根樹買受之系爭房
    屋係坐落於第一○七之五七號土地上，及系爭契約附註記載「追加圍牆造價新台
    幣伍仟元正」，足證林根樹為王振明增建者僅為圍牆，尚有不同，上訴人舉以適
    用，容有違誤。
六、末按土地所有人建築房屋逾越疆界者，鄰地所有人如知其越界而不即提出異議，
    不得請求移去或變更其建築物，固為民法第七百九十六條所明定，惟核其立法意
    旨係在「確定鄰地人之忍受義務，對於不易建造之建築物，儘量予以維持」（參
    見史尚寬著物權法論九九頁）。兩造爭執之系爭增建部分，係上訴人將林根樹依
    與其間房屋買賣契約建築之圍牆予以擴大後，再搭設屋頂增建而成，業如前述，
    尚非屬「不易建造之建築物」，則縱有如上訴人抗辯林根樹或被上訴人等知有越
    界而不即提出異議之情事，仍無民法第七百九十六條規定之適用。是上訴人據該
    條規定，抗辯被上訴人不得請求拆除越界建築部分，亦非有據。
七、綜上，上訴人占用被上訴人共有之系爭空地，尚無合法權源。從而，被上訴人本
    於民法第七百六十七條及第八百二十一條規定，請求上訴人拆除房屋，返還土地
    予共有人全體，為有理由。原審為上訴人敗訴判決，並依兩造聲請為准免假執行
    之宣告，尚無不合。上訴意旨指摘原判決不當，聲明廢棄，為無理由，應予駁回
    。
八、本件事證已臻明確，兩造其餘主張及舉證等攻擊防禦方法，核與判決之結果不生
    影響，爰不一一論述。
九、據上論結，本件上訴為無理由。依民事訴訟法第四百四十九條第一項、第七十八
    條，判決如主文。
中　　　華　　　民　　　國　　九十三　　年　　　八　　　月　　三十一　　日
                              民事第十一庭
                                  審判長法  官　黃　熙　嫣
                                        法  官  鄭　傑　夫
                                        法  官  陳　介　源
正本係照原本作成。
不得上訴。
中　　　華　　　民　　　國　　九十三　　年　　　九　　　月　　　三　　　日
　　　　　　　　　　　　　　　　　　　　書記官  鎖　瑞　嶺
